【裁判字號】    88,訴,18
【裁判日期】    891124
【裁判案由】    分割共有物
【裁判全文】
臺灣新竹地方法院民事判決  八十八年度訴字第一八號
    原      告  丁○○
                乙○○
    被      告  甲○○
    訴訟代理人  丙○○
右當事人間分割共有物事件，本院判決如左：
    主    文
兩造共有坐落新竹縣橫山鄉○○段九讚頭小段第一六二地號、地目建、面積壹仟貳佰
參拾柒平方公尺之土地，其分割方法為：如附圖一所示Ａ部分面積陸佰壹拾肆平方公
尺分歸原告乙○○取得；如附圖一所示Ｂ部分面積肆佰陸拾點伍平方公尺分歸被告甲○○取得；如附圖一所示Ｃ部分面積壹佰伍拾參點伍平方公尺分歸原告丁○○取得；
如附圖一所示Ｄ部分面積玖平方公尺由兩造按其應有部分比例保持共有。
訴訟費用由被告負擔十分之三，原告乙○○負擔十分之五，原告丁○○負擔十分之二
。
    事    實
甲、原告方面：
一、聲明：
（一）請准將兩造共有、坐落新竹縣橫山鄉○○段九讚頭小段第一六二地號、面積一
      千二百三十七平方公尺之土地（下稱系爭土地），以原物分配於兩造。
（二）訴訟費用由被告負擔。
二、陳述：
    系爭土地係兩造共有，惟均由被告占有使用，原告丁○○屢次催促分割共有土地
    ，被告均置之不理，爰起訴請求分割。被告所稱原告丁○○將系爭土地應有部分
    一百二十分之七點五出售予其並非事實，且因被告在系爭土地上建有房屋，相鄰
    之同段一六０之一地號土地亦係被告所有，為社會經濟利益最大考量，免於拆除
    建物，原希望將系爭土地分割如附圖二所示，惟為避免被告無法出入，請求分割
    如附圖一所示。
三、證據：提出地籍圖謄本、土地登記簿謄本、土地所有權狀影本、戶籍謄本、現場
    照片，並聲請勘驗現場。
乙、被告方面：
一、聲明：同意分割。
二、陳述：
    同意分割，但分割方式不可妨礙被告出入，原希望分割如附圖三所示，但亦同意
    如附圖一所示分割方案，如附圖二所示分割方案影響被告出入，不同意此方案，
    Ｄ部分由兩造共有亦無意見，且原告丁○○之應有部分比例應為一百二十分之七
    點五，並非一百二十分之十五，蓋其已將該部分出售予被告。
三、證據：提出買賣契約書影本一份、土地登記簿謄本等為證。
丙、本院依原告聲請並依職權勘驗現場，且囑託新竹縣竹東地政事務所派員實施測量
    。
    理    由
一、本件原告起訴主張系爭土地為兩造所共有，各共有人之應有部分依序為原告丁○○一百二十分之十五、原告乙○○一百二十分之六十、被告一百二十分之四十五
    ，其曾要求被告協議分割，然被告置之不理，爰依法訴請裁判分割，並將如附圖
    一所示Ａ部分土地分割歸原告乙○○取得，Ｂ部分土地分歸被告取得，Ｃ部分土
    地則分歸原告丁○○，Ｄ部分按應有部分保持共有等語；被告則以其同意分割土
    地，並希望分割方案不妨礙其出入，同意如附圖一所示分割方案等語置辯。
二、原告主張系爭土地為兩造所共有，各共有人之應有部分依序為原告丁○○一百二
    十分之十五、原告乙○○一百二十分之六十、被告為一百二十分之四十五，而系
    爭土地地目為建，並無不能分割之限制，共有人亦無不分割之協議等情，業據原
    告提出土地登記簿謄本、所有權狀影本為證，自堪信原告主張為真實。被告初雖
    曾辯稱：原告丁○○之應有部分比例一百二十分之七點五已出售予伊，原告丁○○之應有部分比例應為一百二十分之七點五云云，並提出買賣契約書影本一份為
    證，惟為原告丁○○所否認，且被告所提該買賣契約係針對同段一四五、一六二
    之一、二三八、二四０號土地之應有部分之買賣，並不及系爭土地，有該買賣契
    約書之第一條買賣標的物標示之約定附卷可稽，遑論系爭土地登記簿謄本上亦記
    載原告丁○○之權利範圍為一百二十分之十五，有土地登記簿謄本、所有權狀影
    本在卷足參，被告又無法舉出其他證據以實其說，則被告所辯尚不足採，原告丁○○之應有部分比例確為一百二十分之十五，應堪認定。
三、按各共有人得隨時請求分割共有物，但因物之使用目的不能分割或契約訂有不分
    割之期限者，不在此限，民法第八百二十三條第一項定有明文，本件系爭土地，
    依前所述，既無不能分割之限制，兩造間亦無不分割之協議，則原告對各共有人
    為分割共有物之請求，按諸上述說明，為法之所許，應予准許。
四、次按，共有物之分割，應斟酌共有物之性質、經濟效益及全體共有人之利益，並
    應符合公平原則，且社會利益亦應考慮在內。經查，系爭土地如附圖一所示Ａ部
    分面積六百一十四平方公尺土地上，現有原告乙○○所有使用中之磚造二層建物
    ，面積約三百零六平方公尺，餘則為空地，又系爭土地如附圖一所示Ｂ部分為被
    告甲○○所有現仍使用中之舊式三合院，餘則為空地，而原告丁○○在系爭土地
    上並無建有建物及水泥空地等情，業據本院會同兩造勘驗現場，並囑託新竹縣竹
    東地政事務所派員測量屬實，有勘驗筆錄（八十八年五月七日、八十九年七月三
    十一日勘驗筆錄）及地政事務所檢送之土地複丈成果圖在卷可憑（即附圖一）。
    是考量上開建物及空地所坐落之位置，為使原告乙○○及被告上開建物及空地得
    以保存，不論採如附圖一或附圖二所示之任何分割方案，圴能達到上開目的，如
    附圖三所示分割方案則有建物無法保存之虞；至就被告而言，若採取如附圖二所
    示之分割方案，雖對其建物之保存最為有利，對原告丁○○而言，亦可取得較方
    整之土地，惟被告即無法自該出入口出入，對被告較屬不利；至如附圖三所示分
    割方案，不僅被告之建物有無法保存之虞，且原告丁○○所分割取得之土地為狹
    長之土地，無法建物使用，於土地之利用價值上顯然不符合經濟效益，對其甚為
    不公平，故兩造原所主張之附圖二、三之分割方式，均有不符合公平原則之處，
    均不足取。至就如附圖一所示分割方案而言，不僅原告乙○○、被告之建物均可
    保存，不影響現使用狀況，所取得土地亦均屬方整，被告所取得土地又與其所有
    同段一六０之一號土地相鄰，且原告丁○○所取得之土地亦屬方整而可利用，被
    告乙○○又無無法出入之問題（其如附圖一Ｂ６部分出入口寬約五米，經本院實
    地勘測屬實，有本院八十九年七月三十一日勘驗筆錄可憑），剩餘之Ｄ部分面積
    九平方公尺、形狀為三角形之土地，現為花圃，由兩造按應有部分之比例保持共
    有，亦符經濟效益。是綜合上開附圖一所示之分割方案，均已考量到兩造建物、
    土地使用情況、出入口、土地利用價值等實際情形，兩造嗣於本院審理時亦均同
    意此分割方案，故比較上開各方案，自以如附圖一所示分割方案較為可採。
五、綜上所述，系爭土地之分割，為符合公平原則、社會經濟利益及全體共有人之利
    益，應採如附圖一所示之分割方式，將Ａ部分所示、面積六百一十四平方公尺之
    土地分割予原告乙○○取得，Ｂ部分所示、面積四百六十點五平方公尺之土地分
    歸被告取得，Ｃ部分所示、面積一百五十三點五平方公尺分歸原告丁○○取得，
    Ｄ部分所示、面積九平方公尺由兩造按應有部分比例保持共有。
六、末按兩造就共有物分割方法不能達成協議時，固得由原告起訴請求裁判分割，然
    原告主張之分割方法，僅供法院參考，就該部分並不生其訴有無理由之問題，況
    縱法院認原告請求分割共有物為有理由，依法定方法分割，然依民法第八百二十
    五條規定，分割後各共有人間就他共有人分得部分係互負擔保責任，即該判決尚
    非片面命被告負義務；遑論兩造主張不同之分割方法，以致不能達成協議，毋寧
    為其等伸張或防衛權利所必要，如僅因法院准原告分割共有物之請求，即命被告
    應負擔全部訴訟費用，不免失衡。從而，本院酌量情形，爰就本件命兩造依主文
    所示比例負擔訴訟費用。
七、本件判決之基礎已臻明確，兩造其餘之攻擊、防禦方法及舉證，核與判決結果無
    影響，爰不一一予以論列，併此敘明。
據上論結，本件准原告之請求為分割，依民事訴訟法第八十一條第二款、第八十五條
第一項但書，判決如主文。
中      華      民      國    八十九    年     十一     月    二十四    日
                                  臺灣新竹地方法院民事第二庭
~B法      官  林南薰
右為正本係照原本作成。
如對本判決上訴，須於判決送達後廿日內向本院提出上訴狀。
~B法院書記官  林淑瑜
中      華      民      國    八十九    年    十一    月    二十四      日


司法院資訊處製作；財團法人民間司法改革基金會備份。
